臺灣雲林地方法院民事判決　　　　　　　 95年度訴字第420號
原　　　告　雲林縣林內鄉農會
法定代理人　天○○
共　　　同
訴訟代理人　亥○○
　　　　　　地○○
被　　　告　戊○○
　　　　　　己○○
兼上二人之
訴訟代理人　未○○
被　　　告　丙○○
　　　　　　辰○○
　　　　　　　　　　　　樓
　　　　　　巳○○
　　　　　　乙○○
兼上四人之
訴訟代理人　丑○○
被　　　告　卯○○
　　　　　　庚○○
　　　　　　　　　　　　樓
　　　　　　寅○○
　　　　　　甲○○
　　　　　　辛○○
　　　　　　丁○○
兼上四人之
訴訟代理人　申○○○
被　　　告　子○○
　　　　　　酉○○
　　　　　　午○○
　　　　　　壬○○○
兼上四人之
訴訟代理人　癸○○
上列當事人間請求土地所有權移轉登記等事件，本院於民國96年
10月23日言詞辯論終結，判決如下：
    主  文
被告卯○○、庚○○應各給付原告新台幣壹拾壹萬伍仟陸佰伍拾
捌元，及均自民國九十五年九月十二日起至清償日止，按年息百
分之五計算之利息。
被告寅○○、甲○○、辛○○及丁○○應連帶給付原告新台幣壹
拾壹萬伍仟陸佰伍拾捌元，及自民國九十六年三月九日起至清償
日止，按年息百分之五計算之利息。
被告戊○○、未○○及己○○應各給付原告新台幣參萬捌仟伍佰
伍拾貳元，及其中被告未○○及己○○部分均自民國九十五年九
月十二日起、被告戊○○部分自民國九十五年九月二十四日起，
均至清償日止，按年息百分之五計算之利息。
被告癸○○、壬○○○應連帶給付原告新台幣壹拾壹萬伍仟陸佰
伍拾捌元，及自民國九十五年九月十二日起至清償日止，按年息
百分之五計算之利息。
被告乙○○、丑○○、丙○○、巳○○及辰○○應連帶給付原告
新台幣壹拾壹萬伍仟陸佰伍拾捌元，及自民國九十五年九月十二
日起至清償日止，按年息百分之五計算之利息。
原告其餘之訴駁回。
訴訟費用新台幣貳萬參仟壹佰柒拾陸元，其中由被告卯○○、庚○○各負擔新台幣壹仟元，被告寅○○、甲○○、辛○○及丁○○連帶負擔新台幣壹仟元，被告戊○○、未○○及己○○各負擔
新台幣參佰參拾元，被告癸○○、壬○○○連帶負擔新台幣壹仟
元，被告乙○○、丑○○、丙○○、巳○○及辰○○連帶負擔新
台幣壹仟元;餘由原告負擔。
本判決本金部分得假執行。
    事實及理由
甲、程序部分:
一、按訴狀送達後，原告不得將原訴變更或追加他訴，但請求之
    基礎事實同一，或不甚礙被告之防禦及訴訟之終結者，或訴
    訟標的對於數人必須合一確定時，追加其原非當事人之人為
    當事人者，不在此限，民事訴訟法第255 條第1 項第2 、5
    、7 款分別定有明文。又繼承人有數人時，在分割遺產前，
    各繼承人對於遺產全部為公同共有，民法第1151條有明文規
    定。因此，對於未分割之遺產為請求者，為固有必要共同訴
    訟，應以全體繼承人為共同被告，於當事人適格始無欠缺。
    且因繼承、強制執行、公用徵收或法院之判決，於登記前已
    取得不動產物權者，非經登記，不得處分其物權，民法第75
    9 條亦有明文規定。
二、本件原告請求被繼承人張朝益所遺坐落雲林縣林內鄉○○段
    1099-2地號土地所有權應有部分24分之1 移轉登記予原告部
    分，追加原非被告之其他繼承人午○○、子○○及酉○○等
    3 人為共同被告，並追加請求被告壬○○○、子○○、酉○○、午○○等4 人應就其被繼承人張朝益所遺上開土地所有
    權應有部分辦理繼承登記，並將繼承登記後之所有權移轉登
    記予原告，核與首揭規定相符，應予准許。
三、至於原告以原被告張獻廷於起訴前之95年3 月3 日死亡，而
    請求撤回對張獻廷之訴，並追加張獻廷之繼承人寅○○、甲○○、辛○○、丁○○等4 人為共同被告，並增列請求上開
    被告4 人應將坐落雲林縣林內鄉○○段1099-2、1101及1151
    等地號3 筆土地所有權應有部分各48分之1 移轉登記予原告
    。核係屬訴訟要件之補正，依民事訴訟法第249 條第1 項第
    3 款及第6 款規定，並無不合，併此敘明。
乙、實體部分:
一、原告起訴主張：
（一）坐落雲林縣林內鄉○○段1096、1099-1、1099-2、1101、
      及1151等地號5 筆土地，為原告與其他共有人張獻廷、未
      ○○、卯○○、張秋風、庚○○、張獻猷等6 人所共有，
      民國（下同）77年間因台三線道路拓寬遭徵收部分土地，
      並依各共有人之所有權應有部分比例發放補償費完畢。
（二）然上開共有人等以所徵收之土地位置係在渠等所分管使用
      的區域為由，要求原告歸還補償費及利息。經雙方協商結
      果，上開共有人等同意將徵收後坐落雲林縣林內鄉○○段
      1099-2、1101及1151等地號3 筆土地（下稱系爭3 筆土地
      ）所有權應有部分，移轉登記予原告，原告則同意給付上
      開共有人多領的補償費502,815 元及自領得補償費之日即
      77年4 月23日起至80年9 月19日止之利息191,128 元，合
      計693,943 元。然原告上開補償費業於80年9 月24日分別
      支付上開共有人完畢，上開共有人等卻迄今仍未移轉系爭
      3 筆土地所有權應有部分予原告。
（三）且原共有人張獻廷、張秋風、張獻猷均已過世，由被告寅
      ○○、辛○○、甲○○及丁○○等4 人共同繼承張獻廷之
      遺產; 被告癸○○與訴外人張朝益等2 人共同繼承張秋風
      之遺產，另訴外人張朝益並已過世，而由被告壬○○○、
      午○○、子○○、及酉○○等4 人共同繼承; 被告乙○○
      、丑○○、丙○○、辰○○、及巳○○等5 人共同繼承張
      獻猷之遺產，應由上開繼承人繼受原共有人之義務，爰依
      上開協議，請求被告等人移轉系爭土地所有權予原告。而
      其中被告壬○○○、午○○、子○○及酉○○4 人就被繼
      承人張朝益所遺坐落雲林縣林內鄉○○段1099-2地號土地
      所有權應有部分24分之1 ，未辦理繼承登記，並應先就上
      開土地所有權辦理繼承登記後，移轉登記予原告。
（四）倘鈞院認為兩造間就系爭3 筆土地所有權應有部分之移轉
      事誼未達成協議，則原共有人等受領原告上開給付為不當
      得利，爰依不當得利之法律關係，請求被告返還上開款項
      ，及自受領日起至清償日止按年息百分之五計算之遲延利
      息。
（五）並先位聲明請求: (1)被告寅○○、甲○○、辛○○及丁○○4 人應將系爭3 筆土地所有權應有部分各48分之1 移轉
      登記予原告，(2)被告卯○○及庚○○2 人應將系爭3 筆土
      地所有權應有部分各12分之1 移轉登記予原告，(3)被告戊○○、未○○及己○○3 人應將系爭3 筆土地所有權應有
      部分各36分之1 移轉登記予原告，(4)被告癸○○應將系爭
      3 筆土地所有權應有部分各24分之1 移轉登記予原告，(5)
      被告壬○○○應將坐落雲林縣林內鄉○○段1101及1151等
      地號2 筆土地所有權應有部分各24分之1 移轉登記予原告
      ，(6)被告乙○○、丑○○及丙○○3 人應將坐落雲林縣林
      內鄉○○段1099-2地號土地所有權應有部分各60分之1 移
      轉登記予原告，(7)被告巳○○及辰○○2 人應將坐落雲林
      縣林內鄉○○段1099-2地號土地所有權應有部分各60分之
      1 、同地段1101及1151地號土地所有權應有部分各24分之
      1 移轉登記予原告，(8)被告壬○○○、子○○、酉○○及
      午○○4 人應就其被繼承人張朝益所有坐落雲林縣林內鄉
      ○○段1099-2地號土地所有權應有部分24分之1 辦理繼承
      登記，並將繼承登記後之所有權移轉登記予原告，(9)訴訟
      費用由被告負擔。
      備位聲明請求: (1)被告卯○○、庚○○應各給付原告115,
      658 元，(2)被告寅○○、甲○○、辛○○及丁○○應連帶
      給付原告115,658 元，(3)被告戊○○、未○○及己○○3
      人應各給付原告38,552元，(4)被告癸○○、壬○○○2 人
      應連帶給付原告115,658 元，(5)被告乙○○、丑○○、丙○○、巳○○及辰○○等5 人應連帶給付原告115,658 元
      ，及均自80年9 月25日起至清償日止清償日止按年息百分
      之5 計算之利息， (6)訴訟費用由被告負擔。
二、被告抗辯意旨略以:
（一）被告庚○○部分:
  1、 被告當時雖有去農會領8 萬多元，但被告等人當時並不知
      有這一筆補償款，是張猷的太太告知被告說有一筆錢可
      領，被告等人才去農會領的，但是領之前並不清楚是何款
      項，被告以為是拓寬道路的補償費，事先也沒有經過協議
      。
  2、 原告所謂的協調會，是在前幾年要被告等人的所有權狀才
      開的，但大家都沒有共識，給補償費之前都沒有協調，不
      同意將系爭3 筆土地所有權移轉給原告，同意將領得的款
      項還給農會，但因該款項是農會自己給被告的，所以不同
      意給付遲延利息等語。
（二）被告子○○、酉○○、午○○、壬○○○及癸○○部分:
      共有土地辦理道路徵收時，應由共有人共同負擔，不應該
      由部分共有人負擔。被告癸○○確實有幫父親張秋風去農
      會領8 萬多元，但是當時去領時，農會說是幫被告等人領
      回來的，所以被告等人當然去領，並沒有經過協議，被告
      願意把所領的錢及利息還給原告，但錢是原告故意給被告
      的，所以利息不應該算等語。
（三）被告戊○○、己○○及未○○部分:
      被告未○○及戊○○、己○○有去農會領8 萬多元沒錯，
      但是當時未經協議，也沒有說要把土地所有權移轉給原告
      ，可能是被告的叔叔張獻猷自己一個人去跟農會談的，但
      其他共有人並沒有授權給他處理，他無法代表所有的共有
      人，不同意將系爭土3 筆土地所有權給原告，同意將領得
      的款項還給原告，但不應該計算遲延利息等語。
（四）被告卯○○部分:
      被告的想法跟共同被告癸○○先生所述同，被告當時有去
      農會領補償款8 萬多元，但當時並沒有說要把土地所有權
      移轉給農會，被告願意將領得的款項還給原告等語。
（五）被告丙○○、辰○○、巳○○、乙○○及丑○○部分:
      被告等人共同繼承父親張獻的土地，有聽父親說有去農
      會領8 萬多元的補償費，但沒有說要把土地移轉給農會，
      當時是被告的父親去處理的，被告等人沒有參與，不同意
      移轉系爭3 筆土地所有權給原告，同意將領得的款項還給
      原告，但不同意計算遲延利息等語。
（六）被告寅○○、甲○○、辛○○、丁○○及申○○○部分:
      不同意將系爭3 筆土地所有權移轉給原告，同意將領得的
      款項還給原告，其餘部分如共同被告癸○○及庚○○所言
      等語。
三、兩造所不爭之事實：
（一）坐落雲林縣林內鄉○○段1096、1099-1、1099-2、1101、
      及1151地號等5 筆土地，原為原告與原共有人張獻廷、未
      ○○、卯○○、張秋風、庚○○及張獻猷等6 人所共有，
      原告與上開共有人就該共有土地並有分管之協議。而上開
      共有土地曾於77年間，因台三線道路拓寬遭徵收部分土地
      ，並經辦理徵收機關依各共有人之所有權應有部分比例發
      放補償費完畢。然上開徵收之土地位置，主要是在上開6
      位共有人所分管的區域。
（二）原告曾於80年9 月24日支付上開共有人502,815 元及自77
      年4 月23日起至80年9 月19日止之利息191,128 元，合計
      693,943 元，由上開6 位共有人平均分配，每位共有人計
      領取115, 657元（元以下四捨五入，693,943 ÷6=115,
      657.17）。
（三）原共有人張獻廷、張秋風、張獻猷均已過世，其中張獻廷
      由被告寅○○、辛○○、甲○○及丁○○等4 人共同繼承
      ; 張秋風由被告癸○○與訴外人張朝益等2 人共同繼承，
      而訴外人張朝益並已過世，再由被告壬○○○、午○○、
      子○○、及酉○○等4 人共同繼承; 張獻猷則由被告乙○○、丑○○、丙○○、辰○○及巳○○等5人 共同繼承，
      為兩造所不爭執，並有各該繼承系統表暨相關戶籍謄本、
      上開共有土地之登記簿謄本、財政部台灣省中區國稅局雲
      林縣分局函送之上開被繼承人3 人之遺產稅核定通知書及
      雲林縣斗六地政事務所函送之林內鄉○○段1151地號土地
      分別於83、87、89、95年辦理分割繼承之資料附卷可參，
      足信無誤。
四、得心證之理由:
    本件主要之爭點在於兩造於80年間，原告給付原共有人上開
    補償款及利息時，是否有達成「原告將補償款依被徵收分管
    位置土地面積計算償還給共有人後，由共有人將系爭3 筆土
    地之所有權應有部分移轉給原告」之協議？
（一）先位聲明請求移轉所有權部分:
   1、原告主張其曾於80年間，與系爭3 筆土地之原共有人張獻
      廷等6 人達成協議，由原告將補償費502,815 元及自77年
      4 月23日起至80年9 月19日止之利息191,128 元，合計69
      3,943 元給付上開共有人後，共有人等同意將系爭3 筆土
      地之所有權應有部分移轉登記予原告乙節，為被告等人所
      否認。
   2、經查，(1)證人即當時原告負責承辦上開業務之職員地○○
      雖證稱: 其曾與同事宇○○及代書戌○○至被告卯○○家
      談成協議等語。然其亦證稱: 其無法確定當時是否所有的
      共有人在場等語。(2)且證人宇○○亦證稱: 當時去被告卯
      ○○家是要請共有人來協商，但是沒有成功。其給付補償
      費時，曾口頭告知卯○○及張，請他們轉告其他共有
      人來辦理移轉所有權手續，他們也說好，但他們有沒有轉
      告就不清楚等語。(3)又證人戌○○亦證稱: 「當時是談說
      他們土地各持分二分之一，徵收補償各領二分之一補償，
      但是被告分管部分被徵收比較多，要我幫忙算面積及補償
      費，計算表應該有在卷內，當時，是張先生跟我說，
      是說因為他們共有人比較多，所以錢先給他們，然後再請
      共有人辦理移轉登記，但是沒有經過協調。」等語。可見
      被告等人辯稱當時並無達成移轉系爭3 筆土地所有權之協
      議，足以採信。
   3、從而，原告本於上開協議先位聲明請求: (1)被告寅○○、
      甲○○、辛○○及丁○○4 人應將系爭3 筆土地所有權應
      有部分各48分之1 移轉登記予原告，(2)被告卯○○、庚○○2 人應將系爭3 筆土地所有權應有部分各12分之1 移轉
      登記予原告，(3)被告戊○○、未○○、己○○3 人應將系
      爭3 筆土地所有權應有部分各36分之1 移轉登記予原告，
      (4)被告癸○○應將系爭3 筆土地所有權應有部分各24分之
      1 移轉登記予原告，(5)被告壬○○○應將坐落雲林縣林內
      鄉○○段1101及1151地號2 筆土地所有權應有部分各24分
      之1 移轉登記予原告，(6)被告乙○○、丑○○、丙○○3
      人應將坐落雲林縣林內鄉○○段1099-2地號土地所有權應
      有部分各60分之1 移轉登記予原告，(7)被告巳○○、辰○○2 人應將坐落雲林縣林內鄉○○段1099-2地號土地所有
      權應有部分各60分之1 、同地段1101及1151地號土地所有
      權應有部分各24分之1 移轉登記予原告，(8)被告壬○○○
      、子○○、酉○○、午○○4 人應就其被繼承人張朝益所
      有坐落雲林縣林內鄉○○段1099-2地號土地所有權應有部
      分24分之1 辦理繼承登記，並將繼承登記後之所有權移轉
      登記予原告，為無理由，應予駁回。
（二）備位聲明請求返還補償費及遲延利息部分:
   1、按「無法律上之原因而受利益，致他人受損害者，應返還
      其利益。雖有法律上之原因，而其後已不存在者，亦同。
      」民法第179 條定有明文。又「當事人於言詞辯論時為訴
      訟標的之捨棄或認諾者，應本於其捨棄或認諾為該當事人
      敗訴之判決。」民事訴訟法第384 條亦有明文規定。
   2、原告主張曾於80年9 月24日支付原共有人張獻廷等6 人50
      2,815 元及自77年4 月23日起至80年9 月19日止之利息19
      1,128 元，合計693, 943元，由上開原土地共有人6 人平
      均分配，每位計領取115, 657元（元以下四捨五入，693,
      943 ÷6=115,657.17）; 與原共有人張獻廷、張秋風、張
      獻猷3 人均已過世，其中張獻廷由被告寅○○、辛○○、
      甲○○及丁○○等4 人共同繼承; 張秋風由被告癸○○與
      訴外人張朝益等2 人共同繼承，而訴外人張朝益並已過世
      ，再由被告壬○○○、午○○、子○○、及酉○○等4人
      共同繼承; 張獻猷則由被告乙○○、丑○○、丙○○、辰
      ○○及巳○○等5 人共同繼承等情，為被告等人所是認，
      足信屬實，已如上述。且被告等人均同意償還原告上開所
      給付之款項。因此，原告本於不當得利之法律關係，請求
      (1)被告卯○○、庚○○各給付原告115, 658元，(2)被告寅
      ○○、甲○○、辛○○及丁○○連帶給付原告115,658 元
      ，(3)被告戊○○、未○○及己○○3 人各給付原告38,552
      元，(4)被告癸○○、壬○○○2 人連帶給付原告115,658
      元，(5)被告乙○○、丑○○、丙○○、巳○○及辰○○等
      5 人連帶給付原告115,658 元，應本於被告等人之認諾，
      為渠等敗訴之判決。
   3、又按「遲延之債務，以支付金錢為標的者，債權人得請求
      依法定利率計算之遲延利息。但約定利率較高者，仍從其
      約定利率。」又「給付有確定期限者，債務人自期限屆滿
      時起，負遲延責任。給付無確定期限者，債務人於債權人
      得請求給付時，經其催告而未為給付，自受催告時起，負
      遲延責任。其經債權人起訴而送達訴狀，或依督促程序送
      達支付命令，或為其他相類之行為者，與催告有同一之效
      力。」民法第233 條第1 項及同法第229 條第1 、2 項分
      別定有明文。
   4、原告本於不當得利之法律關係，請求被告等人返還上開補
      償費，係屬無確定期限之給付，債務人（即被告）於債權
      人（即原告）得請求給付，並經其催告而未為給付時，始
      自催告時起，負遲延責任。而原告僅主張其於本件起訴前
      ，曾要求被告等人將系爭3 筆土地之所有權應有部分移轉
      登記予原告未果; 並未主張其曾催告被告等人返還上開款
      項之事實，依上開規定意旨，被告等人僅於收受原告本件
      起訴狀後，始負遲延責任。因此，原告請求被告等人給付
      自80年9 月25日起至清償日止按年息百分之5 計算之遲延
      利息部分，於被告等人收受起訴狀翌日起即被告卯○○、
      庚○○、未○○、己○○、癸○○、壬○○○、乙○○、
      丑○○、丙○○、巳○○及辰○○等人自95年9 月12日起
      ，被告戊○○自95年9 月24日起，被告寅○○、甲○○、
      辛○○及丁○○自96年3 月9 日起，均至清償日止，按年
      息百分之五計算之遲延利息，為有理由，應予准許; 超過
      部分，為無理由，應予駁回。
丙、假執行之宣告：
    本判決命被告等人給付原告本金部分，係本於被告等人認諾
    所為之判決，應依民事訴訟法第389 條第1 項第1 款規定，
    依職權宣告假執行。
丁、結論: 本件原告之訴為一部有理由，一部無理由，依民事訴
    訟法第79條、第85條第1 項後段、第2 項、第389 條第1 項
    第1款規定，判決如主文。
中　　華　　民　　國　　96　　年　　11　　月　　6 　　日
                  民事第二庭    法  官  黃一馨
以上正本係照原本作成
如對本判決上訴，須於判決送達後20日內向本院提出上訴狀
中　　華　　民　　國　　96　　年　　11　　月　　6 　　日
                                書記官　王秀如
